臺灣高等法院民事判決　　　　　　　　 94年度上易字第528號
上　訴　人　　甲○○
送達代收人　　倪貴春
被　上訴人　　丙○○
兼訴訟代理人　乙○○
上列當事人間請求返還借款事件，上訴人對於中華民國94年5月5
日臺灣板橋地方法院94年度訴字第509號判決提起上訴，經本院
於94年8月10日言詞辯論終結，判決如下：
    主  文
上訴駁回。
第二審訴訟費用由上訴人負擔。
    事  實
甲、上訴人方面：
壹、聲明：
（一）原判決廢棄。
（二）被上訴人應給付上訴人新台幣（下同）665,000元，及自
      民國（下同）75年10月15日、77年10月30日起至清償日止
      ，按年息5%計算之利息等語。
貳、陳述：除與原判決記載相同者外，補稱略以：
（一）被上訴人之父去世後，因住宅被查封，其母蘇美枝及被上
      訴人乃請託伊代為借款解決困境，伊第一次替被上訴人向
      友人借款1,100,000元，第二次借款415,000元，當時言明
      二個月返還，但始終未返還，經伊向法院提出控訴，至高
      院時達成和解，分期付款，但被上訴人始終未履行。至79
      年9月21日被上訴人曾出具切結書言明如何歸還上開債務
      ，但始終未還分文。
（二）直至84年10月14日，被上訴人乙○○持300,000元及切結
      書一份，要伊簽章，略以先還300,000元，以後再付
      350,000元，要求解決該批1,100,000元債務，如不接受，
      就分文不還，伊不得已將300,000元收下，但因該切結書
      不但不給利息，就連本金部分尚不足450,000元，伊不能
      接受，故該切結書未得伊同意，不能發生效力。且依民法
      第738條規定，和解對重要之爭點有錯誤時，得撤銷之，
      該切結書既有上述之錯誤，伊自得予以撤銷。被上訴人仍
      應依法院之和解筆錄清償債務。
（三）至蘇美枝之本票兩張計300,000元，乙○○索回後並未兌
      現，自應將本息歸還。
（四）至蘇美枝以訴外人陳遠仲所簽發面額280,000元之支票交
      付與伊所清償者乃另筆借款，與本件所主張1,100,000元
      及415,000元二筆借款無關。
參、證據：提出本院78年度附民字第393號和解筆錄、77年附民
    字第596號和解筆錄、79年9月21日切結書、77年1月27日蘇
    美枝取回所有權之字據、乙○○建築改良物所有權狀影本、
    84年10月14日切結書、台灣台北地方法院士林分院檢察署78
    年偵字第2978號不起訴處分書、78年10月29日切結書、77年
    8 月7日切結書、台灣台北地方法院士林分院83年度訴字第
    313 號民事判決、蘇美枝所簽發面額300,000元之本票二紙
    等影本為証。
乙、被上訴人方面：經通知未於言詞辯論期日到場，惟據其以前
    到場所為之聲明及陳述：
壹：聲明：上訴駁回。
貳、陳述：除與原判決記載相同者外，補稱略以：
    兩造已於86年9月7日再度達成和解，以366,215元結算兩造
    間之全部債務，並已結清等語，上訴人再度請求，於法無據
    。
參、證據：援用原審提出之立證方法。
    理  由
一、被上訴人經合法通知未於言詞辯論期日到場，且無民事訴訟
    法第386條所列各款之情事，爰依上訴人之聲請，由其一造
    辯論而為判決。
二、上訴人起訴主張：被上訴人母親蘇美枝（92年10月5日死亡
    ）及被上訴人以住宅遭查封需錢解困為由，向伊借貸，言明
    月息三分以下，以兩個月為期。經多次借貸，第一批積欠
    1,100,000元，有台灣高等法院78年度附民字第393 號詐欺
    附帶民事訴訟事件和解筆錄可證。其後又以購買房屋為由，
    再借款415,000元，亦有臺灣高等法院77年度附民字第596號
    因詐欺附帶民事訴訟案件之和解筆錄為證。而蘇美枝與被上
    訴人於79年9月21日切結同意歸還借款，及至84年10月14 日
    始清償300,000元、87年9月間清償350,000元、92年9月間清
    償200,000元，合計清償850,000元。迄今第一批借款尚欠本
    金250,000元、第二批尚欠本金415,000元，利息則均未給付
    ，至被上訴人用以抵押之房屋所有權狀，後來才發現被上訴
    人乙○○所有之房屋業已過戶他人，被上訴人丙○○之房屋
    所有權狀，則遭其以變更抵押金額而騙回。爰基於消費借貸
    法律關係，請求被上訴人清償本金665,000元及自75年10 月
    15日、77年10月30日起至清償日止，按年息5%計算之利息等
    語。
三、被上訴人則以：
（一）伊母親蘇美枝曾先後向上訴人借款4次，分別為75年10月1
      7日借款372,000元、75年12月22日借款200,000元，76 年
      6月19日借款60,000元、76年10月14日借款215,000元。惟
      因上訴人於77年間對被上訴人之母親蘇美枝提起刑事詐欺
      告訴暨臺灣高等法院77年度附民字第596號刑事附帶民事
      訴訟，蘇美枝於77年10月18日與上訴人達成訴訟上和解，
      和解內容確認蘇美枝應償還上訴人之本金為415,000元及
      自起訴狀繕本送達日起至清償日止按年息5%計算之利息。
      因蘇美枝未履行，上訴人於78年間再提起刑事詐欺告訴暨
      臺灣高等法院78年度附民字第393號刑事附帶民事訴訟，
      雙方於78年6月23日成立達成訴訟上和解，和解金額增為
      1,100,000元及自75年10月15日起至清償日止，按年息5%
      計算之利息。
（二）惟於上開第二次訴訟上和解成立前之78年4月19日，蘇美
      枝即曾以訴外人陳建仲所簽發、面額285,000元支票交付
      上訴人以為清償，此有上訴人所出具收回借據之證明1件
      可稽。
（三）伊與蘇美枝均陸續清償上訴人款項，直至84年10月14日，
      為制止上訴人濫訴及其所聲請之民事強制執行事件，與上
      訴人達成和解，由上訴人切結表示就蘇美枝與伊自76 年
      10月間起積欠之債務結算為650,000元，並確認先前之債
      務應予以失效（下稱系爭84年切結書）；伊並同時清償上
      訴人300,000元，餘款350,000元則分期償還。
（四）因上訴人仍持續訴訟，伊與蘇美枝再於86年9月7日與上訴
      人達成和解，再支付上訴人366,215元後，由上訴人將相
      關債權憑證返還伊，並拋棄其餘請求，已不得再行訴訟或
      請求，此有86年9月7日簽立之和解書及上訴人書立之清單
      可證，且上訴人於臺灣士林地方法院87年執字第3086號強
      制執行事件中，亦將該份86年9月7日和解書提呈於該院執
      行處，故兩造間已無任何債權債務關係等語，資為抗辯。
三、兩造不爭執事實：
（一）蘇美枝與上訴人於77年10月18日於台灣高等法院77年度附
      民字第596號刑事附帶民事訴訟中達成訴訟上和解，和解
      內容為蘇美枝願給付上訴人415,000元及自該案訴狀繕本
      送達日起至清償日止，按年息5%計算之利息。
（二）蘇美枝與上訴人復於78年6月23日在臺灣高等法院78年度
      附民字第393號刑事附帶民事訴訟中達成訴訟上和解，和
      解內容為蘇美枝願給付上訴人1,100,000元，及自75年10
      月15日起至清償日止，按年息5%計算之利息。
（三）84年10月14日，上訴人與蘇美枝、被上訴人二人簽立切結
      書（即系爭84年切結書），載明：蘇美枝及被上訴人二人
      自76年10月共欠上訴人650,000元，於84年10月14日償還
      上訴人300,000元，餘款350,000元自84年11月15日起按月
      償還上訴人一、二萬元，直至償還結束為止；而上訴人所
      持有之由蘇美枝、被上訴人乙○○、被上訴人丙○○所
      簽之切結書兩份、蘇美枝開立兩張支票，分別為
      100,000元及200,000元、自75年起至84年止，由上訴人
      和蘇美枝、被上訴人二人所成立之法院和解書、蘇美枝
      、被上訴人乙○○、被上訴人丙○○三人之債權憑證3份
      ，新民路71-15、71-13兩張所有權狀及借據5張等文
      件，自雙方簽下此切結書起，上訴人必須將上開事項文件
      ，自願作廢，並不得再提出上列之借款金額，以此切結書
      金額為準，並於蘇美枝、被上訴人乙○○、被上訴人丙○
      ○償還剩餘之金額350,000元結束，歸還蘇美枝、被上訴
      人乙○○、被上訴人丙○○上列事項文件。雙方不得就上
      列之事項及金額再提出民事及刑事之告訴。蘇美枝、被上
      訴人乙○○、丙○○所欠上訴人自76年所借之金額1百餘
      萬元，自即日起自動失效，以此切結書之金額為償還實際
      款項等字樣，並有84年10月14日切結書影本1件、及被上
      訴人所提、為上訴人不爭執真正之由上訴人於84年10月14
      日出具收到被上訴人等及蘇美枝清償300,000元之收據影
      本1件（見原審審理卷第34、35頁）在卷可證。
（四）86年9月7日，上訴人與蘇美枝及被上訴人二人就雙方所有
      債權債務關係，再度成立和解，和解內容為：蘇美枝及被
      上訴人等同意給付上訴人366,215元；上訴人同意將切結
      書1件、本票2紙、所有權狀1件、借用權狀證明1件、借條
      3紙、借據收據1張，返還蘇美枝及被上訴人等。並載明雙
      方於簽立該和解書時，均已就上開給付、返還事項同時履
      行完畢，不另給據；上訴人承諾爾後不得再對蘇美枝及被
      上訴人等提出任何民事訴訟或請求，否則上訴人願賠償蘇
      美枝及被上訴人356,215元；該和解書一式3份，由雙方各
      執1份，另1份送交臺灣士林地方法院民事執行處等情。其
      後上訴人確於同日出具陳報狀向臺灣士林地方法院民事執
      行處撤回強制執行，此有86年9月7日和解書1件、上訴人
      87年9月7日出具之退還文件清單1紙及向臺灣士林地方法
      院陳報之陳報狀1件等影本為證。
四、按和解有使當事人所拋棄之權利消滅，及使當事人取得和解
    契約所訂明權利之效力，民法第737條定有明文。經查：
（一）被上訴人之母蘇美枝與上訴人分別於77年10月18日、78
      年6月23日，在台灣高等法院77年度附民字第596號、78
      年度附民字第393號刑事附帶民事訴訟中達成訴訟上和解
      ，和解內容分別為蘇美枝願給付上訴人415,000元及自該
      案訴狀繕本送達日起至清償日止，按年息5%計算之利息；
      及蘇美枝願給付上訴人1,100,000元，及自75年10月15 日
      起至清償日止，按年息5%計算之利息等事實，為兩造不爭
      執，並有上開和解筆錄影本2件附卷可憑（見原審卷第7、
      8 頁）。被上訴人雖抗辯蘇美枝當初借款之金額與上開2
      份和解筆錄中蘇美枝所同意和解之金額不符等語，惟依民
      法第737條：「和解有使當事人所拋棄之權利消滅及使當
      事人取得和解契約所訂明權利之效力」規定，自應以上開
      2份和解筆錄所載之金額為準。被上訴人所辯，尚不足採
      。
（二）上訴人雖提出蘇美枝、被上訴人乙○○、丙○○三人於79
      年9月21日晚間9時在臺灣士林地方法院書立之切結書「影
      本」1件（見原審審理卷第12頁），其內容記載：「具切
      結書人乙○○、丙○○、蘇美枝欠甲○○（即上訴人）先
      生債款一百一十萬元，願於每個月十五日，清償兩萬五千
      元整，自十月份開始償還，但十月十五日先償還四萬元整
      ，其餘債款，就由每月十五日付兩萬五千元，分批清償甲
      ○○債款。」，惟被上訴人辯稱：兩造其後已另於84年10
      月14日簽立切結書（即系爭84年切結書）成立和解，確認
      蘇美枝及被上訴人二人自76年10月起迄簽立該切結書止，
      所欠上訴人之債務金額為650,000元，且雙方同意先前之
      債務應予以失效，上訴人所持有之由蘇美枝、被上訴人乙
      ○○、被上訴人丙○○所簽之切結書兩份、蘇美枝開立兩
      張支票、法院和解書、暨債權憑證3份及新民路71-15、71
      -13兩張所有權狀、借據5張，自雙方簽下此切結書起，上
      訴人必須將上開事項文件，自願作廢，並不得再提出上列
      之借款金額，以此切結書金額為準，被上訴人並當日清償
      300,000元，所餘350,000元則繼續按月分期清償等語，並
      當庭提出上訴人不爭執之系爭84年切結書「原本」1件為
      證。況且，上訴人所提79年9月21日被上訴人二人及蘇美
      枝書立之切結書乃為影本，形式真正為被上訴人否認，被
      上訴人抗辯上訴人所持有之債權憑據原本，事後已於86年
      9月7日兩造再度和解時，由被上訴人清償全部債務完畢後
      ，上訴人均交由被上訴人取回（容後詳述），上訴人無法
      提出79年9月21日被上訴人二人及蘇美枝書立切結書之原
      本，形式真正不能證明，其主張自無足採。基上，兩造既
      已於84年10月14日成立和解並簽立系爭切結書，上訴人同
      意就簽立系爭84年切結書當日之前由被上訴人等或蘇美枝
      所簽立之切結書均作廢，依上開民法第737條規定，上訴
      人自不得再基於系爭84年切結書前之任何債權憑證（包括
      上訴人本件所提上開79年9月21日被上訴人二人及蘇美枝
      書立之切結書），再為請求。
（三）被上訴人抗辯兩造簽立系爭84年切結書後，上訴人仍不時
      提出刑事告訴或訴訟方式騷擾被上訴人，被上訴人及蘇美
      枝又再於86年9月7日與上訴人達成和解，由被上訴人及蘇
      美枝再支付366,215元予上訴人，上訴人同時將相關債權
      憑證返還被上訴人，雙方同時履行完畢，被上訴人已全部
      清償完畢，上訴人不得再行訴訟或請求，上訴人復已向臺
      灣士林地方法院執行處具狀陳報因被上訴人等及蘇美枝已
      全部清償完畢，而聲請撤回強制執行等情，業據其提出兩
      造間之刑事訴訟案件一覽表1件、及上訴人不爭執真正之
      86 年9月7日和解書1件、退還文件清單1件、向臺灣士林
      地方法院撤回87年執字第3086號強制執行事件之陳報狀1
      件等影本為證。準此，被上訴人抗辯已全部清償完畢，應
      堪憑採。
（四）至上訴人在本院主張84年10月14日，被上訴人乙○○持
      300,000元及切結書一份，要伊簽章，略以先還300,000元
      ，以後再付350,000元，要求解決該批1,100,000元債務，
      如不接受，就分文不還，伊不得已將300,000元收下，但
      因該切結書不但不給利息，就連本金部分尚不足450,000
      元，伊不能接受，故該切結書未得伊同意，不能發生效力
      。且依民法第738條規定，和解對重要之爭點有錯誤時，
      得撤銷之，該切結書既有上述之錯誤，伊自得予以撤銷。
      被上訴人仍應依法院之和解筆錄清償債務。然查，上訴人
      就系爭切結書中兩造間重要之爭點有誤錯之有利事實，並
      未能舉証以資証明，其主張尚難採信。況兩造於訂立系爭
      切結書後，復於86年9月7日再度和解，上訴人復自承已於
      86年9月間受領被上訴人所給付之350,000元，並於同日出
      具陳報狀向臺灣士林地方法院民事執行處撤回強制執行（
      見本院卷第33頁），據此亦堪認上訴人在兩造和解當時確
      已同意被上訴人所提出之和解條件，否則亦不同意在和解
      書上簽名並向法院聲請撤回執行，足証兩造間之債務，已
      因雙方和解而清結。上訴人於事後再提出因錯誤而撤銷和
      解之主張，顯不足採。
五、綜上所述，被上訴人抗辯業已清償完畢，為可採信。上訴人
    基於消費借貸返還請求權請求被上訴人返還借款665,000元
    及自75年10月15日、77年10月30日起至清償日止，按年息5%
    計算之利息，為無理由，應予駁回。原審所為上訴人敗訴之
    判決，並無不當，上訴論旨指摘原判決不當，求予廢棄改判
    ，為無理由。
六、本案事證已臻明確，兩造其餘攻擊防禦方法及舉証，經本院
    詳加審酌後，認與判決結果不生影響，爰不一一贅述，附此
    敘明。
據上論結，本件上訴為無理由，依民事訴訟法第449條第1項、第
463條、第385條第1項前段、第78條，判決如主文。
中　　華　　民　　國　　94　　年　　8 　　月　　24　　日
　　　　　　　　　民事第十五庭  審判長法　官  許正順
                                      法  官  鍾任賜
　　　　　　　　　　　　　　　　      法  官  張  蘭
正本係照原本作成。
不得上訴。
中　　華　　民　　國　　94　　年　　8 　　月　　25　　日
　　　　　　　　　　　　　　　　　　　書記官  應瑞霞
